【裁判字號】    93,上,31
【裁判日期】    950227
【裁判案由】    履行契約
【裁判全文】
臺灣高等法院高雄分院民事判決            93年度上字第31號
上  訴  人  甲○○
訴訟代理人  黃建雄律師
被上訴人    乙○○
            丙○○
共      同
訴訟代理人  王進佳律師
上列當事人間請求履行契約事件，上訴人對於中華民國92年12月
26日臺灣高雄地方法院92年度訴字第1383號第一審判決提起上訴
，本院於95年2 月15日言詞辯論終結，判決如下：
    主  文
原判決關於駁回上訴人後開第二項之請求暨訴訟費用（除確定部
分外）之裁判均廢棄。
被上訴人應連帶給付上訴人新台幣壹佰壹拾萬陸仟伍佰陸拾捌
元及被上訴人乙○○自民國九十二年七月二日起，被上訴人丙○
○自民國九十二年五月二十七日起，均至清償日止，按年息百分
之五計算之利息。
其餘上訴駁回。
第一審（除確定部分外）、第二審訴訟費用由被上訴人連帶負擔
二分之一，餘由上訴人負擔。
    事實及理由
一、上訴人起訴主張：被上訴人丙○○於82年3 月13日以其個人
    及代表將成立之原審共同被告高雄縣仁武鄉大灣自辦市地重
    劃區重劃會（下稱大灣重劃會）與被上訴人乙○○共同簽立
    承諾書（原審卷第8 頁），依該承諾書第3 條、第7 條約定
    上訴人所有坐落高雄縣仁武鄉○○段224 地號及同段224 之
    2 地號土地參加土地重劃所分配取得之土地至重劃完成日前
    之土地公告現值於每平方公尺新台幣（下同）1 萬5,000 元
    以內之土地增值稅由被上訴人連帶負擔，超過1 萬5,000 元
    之土地增值稅由上訴人負擔。嗣上訴人因參加前揭大灣土地
    重劃會土地重劃，而分配取得坐落高雄縣仁武鄉○○段576
    地號及同段571 地號等2 筆土地（以下簡稱系爭土地），上
    訴人已於92年2 月11日將其中576 地號土地出售予訴外人陳
    瑞珍，繳納土地增值稅157 萬6,891 元，於92年2 月21日移
    轉登記完畢。又於92年3 月13日將571 地號土地出售予訴外
    人何隆治，繳納土地增值稅295 萬5,230 元，於92年4 月17
    日移轉登記完畢。另依上訴人與被上訴人丙○○於82年3 月
    16日所簽訂之同意重劃契約書（原審卷第75頁）第3 條、第
    8 條第5 款約定，重劃作業應於重劃會核定成立後1 年內完
    成，將土地登記予上訴人，是以如未於1 年內完成重劃作業
    ，因係可歸責於被上訴人，則土地公告現值每平方公尺超過
    1 萬5,000 元部分所發生之土地增值稅仍應由被上訴人負擔
    。又大灣重劃會係於82年4 月10日成立，重劃作業應於83年
    4 月10日前完成，將土地登記予上訴人。惟大灣重劃會遲至
    91年1 月7 日始將系爭土地移轉登記予上訴人，且公告現值
    每平方公尺為2 萬1,500 元（原判決誤載為2 萬3,000 元）
    。而系爭土地於公告現值每平方公尺1 萬5,000 元以內之土
    地增值稅共計為316 萬1,945 元；應由被上訴人與原審共同
    被告大灣重劃會連帶負擔，於公告現值每平方公尺1 萬5,00
    1 元至2 萬1,500 元間之土地增值稅共計為137 萬176 元，
    既係因被上訴人遲延給付所造成，亦應由被上訴人與原審共
    同被告大灣重劃會連帶負擔，以上土地增值稅合計為4,532,
    121 元，至於上訴人前雖曾依同意重劃契約書之規定，對被
    上訴人丙○○及原審共同被告大灣重劃會起訴（即原法院89
    年度重訴字第404 號土地所有權移轉登記等事件），並經訴
    訟上和解，然該事件與本件之訴訟標的並不相同，本件係依
    承諾書第3 條之約定，請求被上訴人及原審共同被告大灣重
    劃會負擔土地增值稅，前事件則為罰款性質，其和解之效力
    並不及於本件。爰依承諾書及民法第231 條之規定，對被上
    訴人及原審共同被告大灣重劃會提起本件訴訟。求為判決：
    (一)被上訴人及原審共同被告大灣重劃會應連帶給付上訴人
    453 萬2,121 元及自起訴狀繕本送達翌日起至清償日止，按
    週年利率百分之五計算之利息。(二)訴訟費用由被上訴人及原
    審共同被告大灣重劃會連帶負擔。(三)願供擔保，請准宣告假
    執行。
二、被上訴人則以：上訴人所提之重劃分配土地相關事件，兩造
    已於原法院89年度重訴字第404 號為訴訟上和解，上訴人再
    請求土地增值稅，實無理由。又依承諾書第3 條文義，並非
    土地增值稅由被上訴人全額負擔之意，應係指由參加重劃時
    起至重劃完成時之增值稅原則由被上訴人負擔。然負擔之方
    式是由被上訴人承諾土地公告現值提高至每平方公尺1 萬
    5,000 元，若未達該數額，由被上訴人補其差額，如超過1
    萬5,000 元部分之土地增值稅由上訴人負擔，而自參與重劃
    到重劃完成時，公告現值每平方公尺提高至1 萬5,000 元部
    分之土地增值稅始由被上訴人負擔。又大灣重劃會之土地重
    劃於82年8 月7 日始正式由主管機關核准，亦即於82年8 月
    7 日正式開始重劃，而82年7 月，坐落高雄縣仁武鄉○○段
    224 地號土地之公告現值為每平方公尺1 萬7,000 元，同段
    224 之2 地號土地亦同。皆超過每平方公尺1 萬5,000 元，
    參與重劃前之土地增值稅本應由上訴人自行負擔。超過每平
    方公尺1 萬5,000 元部分，依約亦應由上訴人自行負擔。是
    被上訴人依約不須負擔土地增值稅。上訴人之計算方式，忽
    略參與重劃前及超過每平方公尺1 萬5,000 元以上應由上訴
    人自行負擔之部分，其計算方式完全錯誤，況本件重劃尚未
    完成，上訴人逕依承諾書第3 條規定，請求被上訴人給付土
    地增值稅，亦無理由等語，資為抗辯。
三、本件原審對於上訴人之請求，判決其訴及假執行之聲請均駁
    回。上訴人起初全部聲明不服，嗣上訴人於本院審理中，具
    狀撤回對原審共同被告大灣重劃會部分之上訴（見本院卷第
    198 頁），並減縮訴之聲明（見本院卷第258 頁）為：(一)原
    判決關於駁回上訴人後開第2 項、第3 項之請求暨該部分訴
    訟費用之裁判均廢棄。(二)被上訴人應連帶給付上訴人113 萬
    6,568 元及自起訴狀繕本送達翌日起至清償日止，按年息百
    分之五計算之利息。(三)被上訴人丙○○應給付上訴人97萬4,
    280 元及自起訴狀繕本送達翌日起至清償日止，按年息百分
    之五計算之利息。(四)第一審廢棄部分及第二審訴訟費用由被
    上訴人連帶負擔。(五)願供擔保，請准宣告假執行。被上訴人
    則答辯聲明：(一)上訴駁回。(二)第二審訴訟費用由上訴人負擔
    。(三)如受不利判決，願供擔保，請准免為假執行。（按上訴
    人於原審之請求逾此減縮聲明部分，已因上訴人之減縮聲明
    而確定，附此明。）
四、兩造不爭執之事項如下，並有承諾書、不動產買賣契約書、
    土地增值稅繳款書、土地登記謄本、同意重劃契約書、原法
    院89年度重訴字第404 號和解筆錄附卷可稽，並經本院調閱
    原法院89年度重訴字第404 號土地所有權移轉登記等事件全
    卷無訛，堪予採信：
  (一)被上訴人於82年3 月13日共同簽立承諾書，承諾上訴人因以
    所有坐落高雄縣仁武鄉○○段224 、224 之2 地號土地參加
    土地重劃所分配取得之土地至重劃完成日前之土地公告現值
    於每平方公尺1 萬5,000 元以內土地增值稅由被上訴人連帶
    負擔。超過1 萬5,000 元之土地增值稅由上訴人負擔。又上
    訴人與被上訴人丙○○於82年3 月16日簽訂同意重劃契約書
    。
  (二)上訴人與被上訴人丙○○及原審共同被告大灣重劃會就原法
    院89年度重訴字第404 號事件，於90年6 月28日成立訴訟上
    和解，其和解成立內容略為：確認系爭土地及同段570 地
    號為上訴人所有，大灣重劃會願意將上開土地辦理所有權檢
    測登記予上訴人。上訴人願於大灣重劃會辦理上開土地所
    有權檢測登記完成後，給付大灣重劃會70萬元。上訴人於
    該案之其餘請求均拋棄。訴訟費用各自負擔……等。
  (三)上訴人因土地重劃而分配取得坐落高雄縣仁武鄉○○段576
    、571 地號等2 筆土地，上訴人於92年2 月11日將其中576
    地號土地出售予訴外人陳瑞珍，繳納土地增值稅157 萬6,89
    1 元，於92年2 月21日移轉登記完畢，又於92年3 月13日將
    571 地號土地出售予訴外人何隆治，繳納土地增值稅為295
    萬5,230 元，於92年4 月17日移轉登記完畢。
五、兩造爭執之事項為：(一)原法院89年重訴字第404 號上訴人與
    被上訴人丙○○、原審共同被告大灣重劃會間系爭土地所有
    權移轉登記等事件所為訴訟上和解之效力，是否及於本件？
    (二)本件土地重劃是否已經完成？上訴人可否依系爭承諾書第
    3 條、第7 條之約定，請求被上訴人連帶給付其所繳納系爭
    土地公告現值每平方公尺1 萬5,000 元以內之土地增值稅？
    其金額為何？(三)上訴人就其所繳納系爭土地之公告現值每平
    方公尺超過1 萬5,000 元之土地增值稅，可否依同意重劃契
    約書第3 條、民法第231 條之規定，請求被上訴人丙○○負
    損害賠償責任？
六、原法院89年度重訴字第404 號事件，上訴人與被上訴人丙○
    ○、原審共同被告大灣重劃會所為訴訟上之和解之效力，是
    否及於本件？
    查原法院89年度重訴字第404 號事件，係上訴人依其與被上
    訴人丙○○所簽訂之同意重劃契約書對被上訴人丙○○及原
    審共同被告大灣重劃會起訴請求：(一)確認系爭土地為原告（
    即上訴人）所有，被告（即原審共同被告）大灣重劃會應將
    原告所有坐落高雄縣仁武鄉○○段224 、224 之2 地號土地
    變更登記為如上開土地為原告所有。被告（即被上訴人）丙
    ○○應自民國83年2 月11日起至被告大灣重劃會將上開土地
    變更登記予原告止，按日給付原告新台幣47萬3,414 元計算
    之違約金。(二)訴訟費用由被告負擔。(三)違約金部分之判決，
    原告願供擔保以代釋明，請准為假執行之宣告。此有上訴人
    於89年5 月15日所提民事起訴狀影本1 份附卷可稽（見原審
    卷第81頁至第84頁），嗣該事件兩造於90年6 月28日成立訴
    訟上和解，其內容略為：確認系爭土地及同段570 地號為
    原告（即上訴人）所有，大灣重劃會願意將上開土地辦理所
    有權檢測登記予原告。原告願於大灣重劃會辦理上開土地
    所有權檢測登記完成後，給付大灣重劃會70萬元。原告於
    本件之其餘請求均拋棄。訴訟費用各自負擔……等，亦有
    原法院89年度重訴字第404 號和解筆錄影本1 份在卷足憑（
    見原審卷第89頁、第90頁、第91頁），核與本件上訴人係依
    被上訴人共同簽立之承諾書，請求被上訴人連帶給付其2 人
    承諾負擔之土地增值稅113 萬6,568 元本息部分，尚非同一
    事件。前揭訴訟上和解之效力自不及於本件上開部分，又上
    訴人於原法院89年度重訴字第404 號係主張因被上訴人丙○
    ○遲未依期限完成重劃作業，致上訴人受損失，依上訴人與
    被上訴人丙○○所簽同意重劃契約書之約定，請求被上訴人
    丙○○按日給付違約金部分，既於前揭訴訟上和解時予以拋
    棄（見同上卷(二)第72頁背面、和解成立內容第3 條），是上
    訴人於本件請求被上訴人丙○○依同意重劃契約書及民法第
    231 條規定，負遲延給付所生損害賠償責任部分，即請求97
    萬4,280 元本息部分（見本院卷第287 頁），應為前揭訴訟
    上和解之效力所及，應無疑義。
七、本件土地重劃是否已經完成？上訴人可否依照承諾書第3 條
    、第7 條之約定，請求被上訴人連帶給付其所繳納系爭土地
    公告現值每平方公尺1 萬5,000 元以內之土地增值稅？其金
    額為何？
  (一)被上訴人主張上訴人參與重劃之高雄縣仁武鄉大灣自辦市地
    重劃區因尚有公共設施尚未辦理驗收，並交由主管機關接管
    ，重劃費用亦未經提交大灣重劃會之理事會及會員大會表決
    ，亦未向主管機關呈報，因之本件土地重劃尚未完成等情，
    有上訴人所提高雄縣政府89年3 月2 日府地劃字第890003
    3220號函在卷可憑，並經原審函查之高雄縣政府稅捐稽徵處
    92年11月11日高縣稅土字第0920091504號函亦陳明本件尚無
    法確定重劃完成日等事實（見原審卷第93頁、第183 頁），
    且上訴人亦於本院自承重劃會尚未至結算的地步等語（見本
    院卷第288 頁），是被上訴人主張本件土地重劃尚未完成云
    云，應可採信。惟依被上訴人丙○○、乙○○於82年3 月13
    日共同簽立之承諾書（見原審卷第8 頁至第11頁）第3 條約
    定：「乙方（即上訴人）分配得之上開土地，增值稅至重劃
    完成日前，由甲方（即上訴人丙○○、乙○○）負擔。甲方
    承諾每平方公尺土地之公告現值提高至新台幣1 萬5,000 元
    扣不到增值稅，超過公告現值（每平方公尺）1 萬5,000 元
    部分之增值稅由乙方負擔。惟如重劃完成公告日，土地公告
    現值每平方公尺不到1 萬5,000 元時，甲方承擔補貼未達公
    告現值（每平方公尺）1 萬5,000 元之差額。」之文義以觀
    ，系爭土地在重劃完成日「前」之土地增值稅，其公告現值
    每平方公尺在1 萬5,000 元以內之土地增值稅應由被上訴人
    負擔，且土地增值稅係於土地有所買賣時，始生應否繳納之
    問題，而與土地重劃已否完成無涉。在重劃完成日「前」，
    若有土地增值稅應繳納，即有該承諾書之適用，不必等到重
    劃完成日時才有適用。被上訴人辯稱本件土地重劃尚未完成
    ，上訴人尚不得請求被上訴人依承諾書約定負擔土地增值稅
    云云，即屬不足採信。又上訴人因參加重劃而分配取得之系
    爭2 筆土地中，576 地號土地已於92年2 月11日出售予訴外
    人陳瑞珍，繳納土地增值稅157 萬6,891 元，並於92年2 月
    21日移轉登記完畢，另系爭571 地號土地亦於92年3 月13日
    出售予訴外人何隆治，繳納土地增值稅295 萬5,230 元，並
    於92年4 月17日移轉登記完畢等事實，已如前述，而被上訴
    人既於承諾書第3 條承諾「增值稅至重劃完成日前，由甲方
    負擔。」、「甲方承諾每平方公尺土地之公告現值提高至1
    萬5,000 元扣不到增值稅」。是被上訴人抗稱承諾書所承諾
    負擔之土地增值稅係指由參加重劃時起至重劃完成時之增值
    稅，亦即公告現值每平方公尺1 萬5,000 元以下之增值稅並
    非全由被上訴人負擔，必須扣除參與重劃前即已存在之增值
    。而上訴人所有持以參加重劃之高雄縣仁武鄉○○段224 、
    224 之2 地號土地於82年7 月之公告現值已達每平方公尺1
    萬7,000 元（見原審卷第171 頁所附地價謄本），被上訴人
    應不必負擔土地增值稅云云，即無足採。從而上訴人依該承
    諾書第3 條及第7 條（即甲方對乙方負連帶責任），請求被
    上訴人連帶給付其就系爭土地公告現值每平方公尺1 萬
    5,000 元以內所繳之土地增值稅，即屬有據。
  (二)又系爭金鼎段576 、571 地號土地移轉時計算土地增值稅，
    應扣除重劃負擔費用：576 地號，2,368,474 元；571 地
    號，5,651,497 元。均係重劃後第1 次移轉減征40% ，
    均為減半徵收計算，均以重劃後面積計算，則金鼎段576
    地號土地若92年2 月21日（即上訴人將之出售陳瑞珍時）申
    報移轉現值為每平方公尺1 萬5,000 元，則其土地增值稅為
    18 萬4,578元；另金鼎段571 地號土地若92年4 月17日（即
    上訴人將之移轉登記予何隆治時）申報移轉現值為每平方公
    尺1 萬5,000 元，則其土地增值稅為95萬1,990 元等情，業
    經本院依職權函詢高雄縣政府稅捐稽徵處屬實，並有該處94
    年3 月14日高縣土字第0940015853號函1 紙附卷可憑（見本
    院卷第152 頁），是以上訴人請求被上訴人連帶給付系爭土
    地公告現值每平方公尺1 萬5,000 元以內之土地增值稅113
    萬6,568 元（即184,578 元＋951,990 元＝1,136,568 元）
    為有理由，應予准許。
八、上訴人就其所繳納系爭土地之公告現值每平方公尺超過1 萬
    5,000 元之土地增值稅，可否依同意重劃契約書第3 條、民
    法第231條之規定，請求上訴人丙○○負損害賠償責任？
    查上訴人於原法院89年度重訴字第404 號事件因被上訴人丙
    ○○遲未依期限完成重劃作業，致上訴人受損失，依同意重
    劃契約書之約定請求被上訴人丙○○按日給付違約金部分，
    既於前揭訴訟上和解時予以拋棄。而上訴人對此因該訴訟上
    和解而已拋棄之請求權，再於本件請求被上訴人丙○○就上
    訴人所繳納系爭土地之公告現值每平方公尺超過1 萬5,000
    元之土地增值稅97萬4,280 元負遲延給付之損害賠償責任，
    應為前揭訴訟上之和解效力所及，已如前述，是上訴人此部
    分之請求即屬無理由，不應准許。
九、綜上所述，上訴人依承諾書第3 條、第7 條之約定，請求被
    上訴人丙○○、乙○○連帶給付系爭土地公告現值每平方公
    尺1 萬5,000 元以內之土地增值稅113 萬6,568 元及自起訴
    狀繕本送達翌日起（即被上訴人乙○○自92年7 月2 日起，
    被上訴人丙○○自92年5 月27日起），均至清償日止，按年
    息百分之五計算之利息，為有理由，應予准許。乃原審就此
    部分，疏未詳查，遽予駁回，尚有未洽。上訴意旨指摘原判
    決此部分不當，求予廢棄，即為有理由，應由本院將原判決
    此部分暨訴訟費用之裁判均予廢棄，並改判如主文第2 項之
    所示。另上訴人請求被上訴人丙○○給付系爭土地公告現值
    每平方公尺超過1 萬5,000 元之土地增值稅97萬4,280 元部
    分，為無理由，不應准許，原審就此部分，連同假執行之聲
    請併予駁回，並無不當。又上訴人前揭勝訴部分，未逾150
    萬元，不得上訴最高法院，亦無宣告假執行之必要，原審就
    此部分假執行之聲請，亦併予駁回，其結果並無不同，應予
    維持。上訴意旨，指摘原判決此部分不當，求予廢棄改判，
    即非有理由，應予駁回。
十、據上論結，本件上訴為一部有理由，一部無理由，依民事訴
    訟法第450 條、第449 條第1 項、第79條、第85條第2 項，
    判決如主文。
中    華    民    國    95    年    2     月    27    日
                            民事第三庭
                                審判長法官  張國彬
                                法      官  楊富強
                                法      官  吳登輝
以上正本證明與原本無異。
本判決不得上訴。
中    華    民    國    95    年    3     月    2     日
                                書  記  官  黎  珍
                                                      Q


司法院資訊處製作；財團法人民間司法改革基金會備份。
